【裁判字號】    88,自,198
【裁判日期】    890628
【裁判案由】    詐欺
【裁判全文】
臺灣桃園地方法院刑事判決                          八十八年度自字第一九八號
    自  訴  人  己○○
    代  理  人  雷蘊華
    被      告  乙○○
                戊○○
右列被告因詐欺案件，經自訴人提起自訴，本院判決如左：
    主  文
乙○○、戊○○無罪。
    理  由
一、自訴意旨略以：被告乙○○、戊○○係夫妻關係，二人共同意圖為自己不法之所
    有，於民國八十八年二月初，至自訴人己○○位於台北縣板橋市○○路住處，佯
    稱渠等所經營之仁右實業公司已經標得臺灣省菸酒公賣局南投酒廠（下稱南投酒
    廠）所招標之「旋牙封蓋機」一台的採購及安裝工程，且渠等已向德國覓得製造
    該項機器之廠商，可購得成本僅需約六萬馬克（折合新台幣約一百一十餘萬元）
    之機器，加上週邊附屬設備等支出，可淨賺新台幣（下同）一百餘萬元，惟因渠
    等欠缺資金購買該項進口機械及付南投酒廠之履約保證金，要求自訴人出資與其
    合作此案，願將利潤分給自訴人五十萬元，卻隱瞞渠等向德國所購之機器為已出
    廠二十年之舊機器，係想以之冒充新機器向南投酒廠交貨等情，自訴人因無經商
    經驗，且被乙○○、戊○○以重利誘惑，至陷於錯誤，同意出資與其合作，並自
    八十八年二月初起，先後交付三十萬元、九十八萬元、三十八萬元共計一百四十
    七萬元予乙○○、戊○○。嗣後因前開工程於驗收時，被南投酒廠驗收人員發覺
    機器係舊貨而拒絕驗收，並沒入履約保證金三十萬元，自訴人始知悉上情，且於
    進一步追查後，方知乙○○、戊○○與自訴人簽約後，又以同一酒廠得標案為餌
    ，分別向丙○○、甲○○、丁○○誘騙資金各數十萬元不等，至今均分文未還，
    且乙○○、戊○○對外所用仁右實業有限公司總經理之頭銜，實則該公司之負責
    人為乙○○之父李廷茂，為一空頭公司，並無資金，而乙○○、戊○○非但不是
    股東，亦無經理人之登記等情，始知受騙。因認被告涉有刑法第三百三十九條第
    一項之詐欺罪嫌。
二、訊據被告乙○○、戊○○固坦承先後收取自訴人三十萬元、九十八萬元、三十八
    萬元之情事，惟均堅決否認有何詐欺之犯行，均辯稱：渠等並無詐騙的意思，公
    司做生意，沒有資金可向他人借，當初以二百九十九萬元標到南投酒廠「旋牙封
    蓋機」一案後，就是因沒資金才找雷萬基及丙○○、甲○○、丁○○等人投資，
    而南投酒廠合約書上沒有說機器要新的，且德國方面告訴伊可以翻新，渠等因正
    好有門路找到這樣一台機器，也是想多賺點錢，才會這樣做，而仁右實業有限公
    司有繳稅，並非空頭公司，其有誠意解決問題，只是需給其時間處理等語。
四、按犯罪事實應依證據認定之，無證據不得推定其犯罪事實，又不能證明被告犯罪
    者，應諭知無罪之判決，刑事訴訟法第一百五十四條、第三百零一條第一項分別
    定有明文。次按刑法第三百三十九條第一項詐欺罪之成立，以意圖為自己或第三
    人不法之所有，以詐術使人陷於錯誤，而將本人或第三人之財物交付為要件，若
    行為人於行為之初並無非法欺罔行為，縱令事後涉及違反契約之情形，亦僅生民
    事債務不履行責任，與詐欺罪無涉。經查：
（一）、被告乙○○、李美華標得南投酒廠「旋牙封蓋機」之採購及安裝工程一情，
        為自訴人所不否認，並有臺灣省菸酒公賣局南投酒廠訂購合約影本一紙在卷
        可稽。而被告於嗣後向德國廠商購買機器並輸入國內，分別支出購買機器費
        用馬克五萬二百九十元（依當時匯率換算為新台幣九十三萬四千一百四十九
        元）、關稅加運費新台幣（下同）七萬元、貨物運輸保險費一千二百三十元
        等情，業據證人丁○○到庭結證屬實，並有華僑銀行會款單、第一商業銀行
        匯款通知單、蘇黎世產物保險股份有限公司保險費收據各一紙附卷可憑。再
        被告支付南投酒廠之保證金為三十萬元，有卷附臺灣省菸酒公賣局南投酒廠
        八九投酒總字第０六六一號函可證。若再考量被告安裝機器所需之費用，則
        被告支出之成本與從自訴人收取之現金兩相比較，已無剩餘之金額。衡情，
        被告既確有將自訴人之錢交付德國廠商及南投酒廠，而自訴人交付其金錢時
        ，又親筆簽名於收據，以示負責，則上開工程驗收不過，不僅無利可圖，且
        自己來回奔走，所耗時間精力亦甚多，以此方式詐欺自訴人，與情理尚有不
        合。是被告辯稱確實因有利可圖，想做此生意一情，應堪採信。
（二）、被告標得南投酒廠之「旋牙封蓋機」採購及安裝工程後，雖以舊機器履行前
        開契約，惟投標單上確無要求機器需為新品之規定，有臺灣省菸酒公賣局南
        投酒廠訂購合約影本一紙可稽，是被告所辯合約並未要求新品等情，尚非無
        據。自訴人雖指稱公營事業從無採購舊貨之紀錄，為眾所周知之事，是被告
        顯有詐欺之犯意云云，惟合約上既無明訂機器須是新品，被告又自以為所購
        之舊品可翻新代替，被告顯係意圖賺取暴利，惟係為賺取南投酒廠之利潤，
        顯非為意圖向自訴人訛騙，否則其亦無須向德國廠商訂購機器。
（三）、證人丙○○到庭證稱：「八十八年二月三日他（指被告）曾以繳公賣局履約
        保證金名義向我借三十萬元，他開立一張工程的總工程表，並簽發一張本票
        給我，說等工程款支付時，他會還我，‧‧‧他開了一張一百六十五萬元的
        本票，說等工程款，會還我三十萬元及之前欠我的。」（見本院八十九年二
        月十八日訊問筆錄）等語；證人甲○○亦到庭證稱：「他說手頭不方便，邀
        我投資，我不投資，他就改向我借，他八十八年六月二十九日借的，在銀行
        門口，我領錢給他，借了五十萬元。」、「沒有（說是投資酒廠），他是說
        手頭不方便、週轉不靈。」等語（見本院八十九年二月十八日訊問筆錄）；
        證人丁○○證稱：「有借給他們錢，因他們之前在公司有說及打電話給我要
        我拿出三十萬元來做公賣局這個案子，他說一定會賺錢，賺錢會還我以前欠
        我的錢，後來他同意開一張本票給我，所以我就借給他‧‧‧。」等語（見
        本院八十九年四月十二日訊問筆錄），由上開證人之證言可知，丙○○、甲○○、丁○○等人係借錢予被告，而非投資。且被告向甲○○借錢時，並未
        提到投資酒廠之事，是自訴人指稱被告以此方式四處詐財，與事實尚有出入
        。雖被告向證人所借金額高於保證金款項，而告訴人亦質疑被告要求其籌款
        三十萬元作為標購案之履約保證金，卻將其自有之押標金領回作為他用（見
        八十九年四月十二日補充自訴理由狀），有詐欺之意思，惟証人丁○○亦證
        述被告尚有欠銀行貸款，並有合作金庫放款繳款存根一紙附卷可稽，且被告
        既係以借錢為由取得資金，將資金截長補短，尚屬經營生意之合理範圍，尚
        難因此即推論被告有詐欺之犯意。至告訴人指述被告並無經理人資格，且仁
        右實業有限公司已無資本，為空頭公司一節，應屬公司法上行政監督問題，
        尚與本案無涉，併此敘明。
（四）、又被告與自訴人於驗收未過，即於八十八年六月十日委由自訴人與南投酒廠
        處理「旋牙封蓋機」一案之合約爭議，有委任書一紙附卷可憑，而於收到南
        投酒廠於同年月二十二日以八八投酒總字第一八二０號函告知解約後，被告
        便於同年月二十七日與自訴人簽訂和解契約，有和解協議書一紙在卷可稽，
        且於八十九年五月二十六日亦當庭還自訴人之代理人十萬元，均可見被告事
        後處理違約之誠意，益徵其事前並無詐騙之意圖。
五、綜上所述，自訴人所舉之證據尚不足以證明被告有詐欺之故意，此外又查無其他
    積極之證據足認被告確有前揭犯行，揆諸前揭說明，不能證明被告犯罪，依法自
    應諭知被告無罪之判決。
據上論斷，應依刑事訴訟法第三百四十三條、第三百零一條第一項，判決如主文。
中      華      民      國      八十九      年    六    月    二十八    日
                                      臺灣桃園地方法院刑事第二庭
                                          法  官  吳進發
右正本證明與原本無異。
如不服本判決，應於判決送達後十日內向本院提出上訴狀( 應附繕本 )，上訴於
臺灣高等法院。
                                          書記官  陳靜娟
中      華      民      國      八十九      年    六    月     三十     日


司法院資訊處製作；財團法人民間司法改革基金會備份。
